ACORDAO-COMPLETO-2532063

ACÓRDÃO 2886/2022 ATA 18/2022 - SEGUNDA CÂMARA

VISTOS, relatados e discutidos estes autos em que se analisa ato de concessão de aposentadoria emitido pelo Departamento Nacional de Infraestrutura de Transportes em benefício do Sr. Alcir Ramos de Azevedo.   
ACORDAM os Ministros do Tribunal de Contas da União, reunidos em Sessão da 2ª Câmara, ante as razões expostas pelo Relator, e com fulcro nos incisos III e IX do art. 71 da Constituição Federal e nos arts. 1º, inciso V, e 39, inciso II, da Lei 8.443/1992, c/c o art. 259, inciso II, do Regimento Interno/TCU, em:
9.1. considerar ilegal a concessão de aposentadoria em favor do Sr. Alcir Ramos de Azevedo e negar registro ao correspondente ato; 
9.2. dispensar o ressarcimento das quantias indevidamente recebidas de boa-fé pelo interessado, consoante o disposto no Enunciado 106 da Súmula da Jurisprudência do TCU;
9.3. deixar de expedir a determinação corretiva prevista no art. 262 do Regimento Interno/TCU, em respeito à decisão incidente nos autos do Agravo de Instrumento 0059167-89.2014.4.01.0000/DF, em curso no Tribunal Regional Federal da 1ª Região;
9.4. determinar ao Departamento Nacional de Infraestrutura de Transportes que:
9.4.1. comunique o interessado, no prazo de 15 (quinze) dias a contar da ciência deste Acórdão,  sobre a presente deliberação, alertando-o de que o efeito suspensivo proveniente da interposição de eventuais recursos junto a este Tribunal não o eximirá da devolução dos valores percebidos indevidamente após sua notificação, caso os recursos não sejam providos, encaminhando, no prazo de 30 (trinta) dias, comprovante da referida comunicação a este Tribunal;
9.4.2. na hipótese de desconstituição da decisão judicial que tem amparado o pagamento da GDAR nos autos do Agravo de Instrumento 0059167-89.2014.4.01.0000/DF, em trâmite no Tribunal Regional Federal da 1ª Região, adote as medidas administrativas necessárias à supressão das rubricas pagas a título de GDAR;
9.5. dar ciência deste Acórdão ao Departamento Nacional de Infraestrutura de Transportes - DNIT e ao Departamento de Assuntos Extrajudiciais da Advocacia-Geral da União para acompanhamento do Mandado de Segurança Coletivo 0018381-85.2014.4.01.3400 e do Agravo de Instrumento 0059167-89.2014.4.01.0000/DF, em trâmite no Tribunal Regional Federal da 1ª Região, bem como à Consultoria Jurídica deste Tribunal, nos termos da Questão de Ordem n. 4/2011, aprovada pelo Plenário em 08/06/2011, informando que o teor integral de suas demais peças (Relatório e Voto) poderá ser obtido no endereço eletrônico www.tcu.gov.br/acordaos.

Ato de concessão de aposentadoria em que se discute o pagamento da rubrica judicial referente à Vantagem Pessoal Nominalmente Identificada oriunda da Gratificação de Desempenho de Atividades Rodoviárias.

Segunda Câmara

Departamento Nacional de Infraestrutura de Transportes - DNIT.

3. Interessado: Alcir Ramos de Azevedo (XXX.163.601-XX).

13.1. Ministros presentes: Bruno Dantas (Presidente), Augusto Nardes e Antonio Anastasia.
13.2. Ministro-Substituto convocado: Marcos Bemquerer Costa (Relator).
13.3. Ministro-Substituto presente: André Luís de Carvalho.

MARCOS BEMQUERER

Adoto como Relatório, com os pertinentes ajustes de forma, parte da instrução da Secretaria de Fiscalização de Integridade de Atos e Pagamentos de Pessoal e de Benefícios Sociais - Sefip, por meio da qual a concessão de aposentadoria objeto destes autos foi assim analisada (peças 5 e 6) : 
"Exame das Constatações
9. Ato: 13572/2019 - Inicial - Interessado: ALCIR RAMOS DE AZEVEDO - CPF: XXX.163.601-XX
9.1. Parecer do Controle Interno: considerar o ato legal.
9.2. Constatação e análise: 
9.2.1. Houve o registro de pelo menos uma rubrica com 'Denominação para análise pelo TCU = Decisão judicial (10289 - DECISAO JUDICIAL N TRAN JUG AP (Decisão judicial - Outros) - R$ 270,99) '.
a. Justificativa do Gestor de Pessoal: não há. Verificação efetuada no âmbito do TCU.
b. Análise do Controle Interno:  não há. Verificação efetuada no âmbito do TCU.
c. Análise da Equipe Técnica: ilegal.
Trata-se de parcela remuneratória paga com base em decisão judicial proferida no âmbito do Mandado de Segurança Coletivo 0018381-85.2014.4.01.3400 que tramita na 6ª Vara Federal do Distrito Federal/TRF-1, onde a Associação dos Servidores Federal em Transportes - ASDNER obteve decisão judicial favorável aos seus associados no sentido de que não seja procedido os descontos determinados pela Mensagem 554726, a título de reposição ao Erário, dos valores decorrentes da VPNIs recebidas pelos filiados da Impetrante em decorrência do art. 9º da Lei 8.460/92, que concedeu antecipação de reajuste de vencimentos, e do artigo 29 da Lei nº 11.094/2005, que alterou dispositivos da MP 2.229-43/2001, reestruturando e organizando carreiras do executivo.
Sabe-se que em 25/2/2014, o então Ministério do Planejamento proferiu a Mensagem 554726 no seguinte sentido:
'Senhores Dirigentes de Recursos Humanos dos Órgãos e das Entidades da Administração Pública Federal direta, autárquica e fundacional integrantes do SIPEC.
Previsão legal: Artigo 103 do Decreto-Lei nº 200, de 25 de fevereiro de 1967; §2º do art. 46 da Lei nº 8.112/90.
Informamos que apuramos inconsistência na geração da folha de janeiro de 2014, relativa ao não lançamento, por alguns Setoriais e Seccionais de Recursos Humanos, da absorção da Vantagem Pessoal Nominalmente Identificada - VPNI de alguns servidores ativos, aposentados e instituidores de pensão, na mesma proporção da concessão de reajuste ou vantagem de qualquer natureza ocorrida na folha de janeiro/2014.
Relembramos que a VPNI, prevista nas diversas leis que tratam da reestruturação de carreiras e de estrutura remuneratória dos cargos, planos de cargos ou carreiras vinculadas ao Poder Executivo Federal têm sua natureza jurídica estabelecida nos termos do artigo 103 do Decreto Lei nº 200, de 25 de fevereiro de 1967, nos seguintes termos:
'Art. 103. Todo servidor que estiver percebendo vencimento, salário ou provento superior ao fixado para o cargo nos planos de classificação e remuneração, terá a diferença caracterizada como vantagem pessoal, nominalmente identificável, a qual em nenhuma hipótese será aumentada, sendo absorvida progressivamente pelos aumentos que vierem a ser realizados no vencimento, salário ou provento fixado para o cargo nos mencionados planos.'
Assim, considerando que esta SEGEP vem buscando o aperfeiçoamento dos processos de geração da folha de pagamento, com mecanismos de transparência e de controle, assim como de automação e eliminação de atividades operacionais para as Setoriais e Seccionais de Recursos Humanos e considerando que há apontamento do Tribunal de Contas da União -  TCU recomendando a automação e controle sistêmico da absorção da VPNI, informamos que implementamos rotina sistêmica que efetuará a devida absorção desta vantagem, já a partir desta folha de pagamento do mês de fevereiro/2014.
Desta forma, as inconsistências apuradas na folha de janeiro/2014 serão automaticamente corrigidas e os futuros lançamentos serão efetuados centralmente, pelo Siape'.
Com essa Mensagem, buscou o então Ministério do Planejamento dar efetividade ao art. 103 do Decreto Lei 200/1967 e ao art. 9º da Lei 8.460/1992.
Decreto Lei 200/1967
'Art. 103. Todo servidor que estiver percebendo vencimento, salário ou provento superior ao fixado para o cargo nos planos de classificação e remuneração, terá a diferença caracterizada como vantagem pessoal, nominalmente identificável, a qual em nenhuma hipótese será aumentada, sendo absorvida progressivamente pelos aumentos que vierem a ser realizados no vencimento, salário ou provento fixado para o cargo nos mencionados planos.'
Lei 8.460/1992
'Art. 9° Caso o valor dos vencimentos decorrente do enquadramento do servidor, nos termos desta lei, não absorva integralmente suas vantagens a que se refere o art. 4°, a diferença será paga a título de vantagem individual nominalmente identificada.'
Em análise da questão de mérito quanto a legalidade de percebimento da parcela VINI, resta patente que ela não é mais devida, visto que o artigo 9º da Lei 8460/1992 não determinou que a referida rubrica seria incorporada aos rendimentos, congelada em valores nominais e insuscetível de absorção. O referido dispositivo veio a garantir o direito constitucional de irredutibilidade de rendimentos, nos termos do artigo XV, 37, da CRFB/88
Dada a excepcionalidade do percebimento da VPNI, é de se supor que ela seria absorvida ao longo do tempo, até como forma de garantir isonomia remuneratória entre aqueles que exerciam o mesmo cargo, tinham a mesma atribuição legal e, por consequência, deveriam perceber o mesmo rendimento, nos termos do artigo 103 do Decreto-Lei n. 200/1967
Aliás, a Jurisprudência desta Corte, em casos análogos, é pela absorção de eventual parcela irredutível, salvo quando a Lei ou sentença judicial no qual se embase dispor de forma contrária. Vejamos o paradigmático Acórdão 2161/2005-TCU-Plenário de relatoria do Ministro Walton Alencar Rodrigues, cujo entendimento aplicado aos reajustes decorrente de perdas de planos econômicos, é no seguinte sentido:
a) o pagamento destacado de parcela relativa `a decisão judicial que concedeu reajuste relativo a perdas decorrentes de planos econômicos não deve extrapolar a data-base (data de revisão geral de remuneração da categoria) seguinte àquela que serviu de referência ao julgado;
b) a mencionada parcela tem natureza de antecipação salarial, não se incorporando à remuneração, a menos que expressa determinação contrária conste na decisão judicial;
c) no caso de expressa determinação judicial de incorporação da parcela, o pagamento deve ser feito na forma de vantagem pessoal nominalmente identificada (VPNI) , em valores fixos, e não percentuais, sujeita exclusivamente aos reajustes gerais do funcionalismo, subtraindo-se as sucessivas incorporações decorrentes de novas estruturas remuneratórias criadas por lei até a absorção integral dessa vantagem.
Desse modo, entende-se que está irregular o pagamento da parcela remuneratória em tela, visto que, após o provimento judicial, o servidor já teve melhorias suficientes que possam ter absorvida integralmente a rubrica. É o caso das Leis 11.907/2009, 12.998/2014 e 13.326/2016 que reestruturaram a carreira do servidor.
É evidente que não cabe ao TCU discutir ou desconstituir decisões judiciais transitadas ou não em julgado. Não pode o TCU negar a força da decisão judicial, por discordar de seus fundamentos e, muito menos, determinar o descumprimento da sentença, ainda que flagrantemente ilegal, injusta e incorreta.
Todavia, a existência de decisão judicial ou administrativa contrária ao entendimento do TCU não impede a apreciação do ato para fins de registro. Em apreciação de atos de pessoal, o TCU pode manifestar entendimento diferente do declarado por outras instâncias do Poder Judiciário ou da Administração Pública, inclusive mediante o julgamento pela ilegalidade dos atos de aposentadoria amparados por decisão judicial.
O TCU exerce a sua jurisdição independentemente das demais instâncias. O Tribunal possui competências próprias e privativas, estatuídas pela Constituição Federal e pela sua Lei Orgânica, inexistindo vinculação entre o processo do TCU e outro versando sobre idêntica matéria no âmbito do Poder Judiciário ou da Administração Pública.
Portanto, o TCU pode promover apreciação de mérito pela ilegalidade de ato de pessoal, em posição contrária ao decidido pelo Poder Judiciário. Todavia, respeitando a instância judicial, não serão propostas por esta Unidade Técnica determinações para a supressão da parcela incorporada com amparo em decisão judicial.
Assim, por se tratar de decisão não transitada em julgado, cabe determinação ao órgão de origem que acompanhe o desfecho da decisão judicial supracitada, devendo retirar a vantagem caso a União obtenha êxito no recurso ou ela seja modificada até o seu trânsito em julgado.
9.3. O quadro resumo de ocorrências e, quando for o caso, o detalhamento da norma legal e da jurisprudência para a inconsistência acima elencada encontra-se no anexo II dessa instrução. 
 (...) 
CONCLUSÃO
10. A abrangência e a profundidade das verificações levadas a efeito fundamentam a convicção de que o ato 13572/2019 pode ser apreciado pela ilegalidade, em razão das irregularidades apontadas no item Exame das Constatações desta instrução, que representam afronta à legislação e à jurisprudência de referência
PROPOSTA DE ENCAMINHAMENTO
11. Ante o exposto, com fundamento no art. 71, inciso III, da Constituição Federal, no art. 1º, inciso V, e art. 39, incisos I e II, da Lei 8.443/1992, no art. 260 do Regimento Interno do Tribunal de Contas da União, propõe-se: 
11.1. considerar ILEGAL a aposentadoria de ALCIR RAMOS DE AZEVEDO do quadro de pessoal do Departamento Nacional de Infraestrutura de Transportes e recusar registro ao correspondente ato (...) ; 
11.2. com fulcro no art. 262, caput, do Regimento Interno/TCU, determinar ao Departamento Nacional de Infraestrutura de Transportes que: 
11.2.1. uma vez desconstituída a Ação que assegura, presentemente, o pagamento da rubrica judicial ora impugnada por esta Corte, adote as medidas administrativas necessárias à regularização do seu pagamento, promovendo, ainda, a reposição ao erário dos valores indevidamente percebidos, nos termos do art. 46 da Lei 8.112/1990, com a redação dada pela Medida Provisória 2.225-45/2001, caso a decisão judicial definitiva não venha a dispor de modo contrário;
11.2.2. no prazo de trinta dias, contado da ciência da decisão, envie a este Tribunal documentos comprobatórios de que o interessado cujo ato foi impugnado está ciente do julgamento deste Tribunal;
11.2.3. dê ciência, no prazo de quinze dias, contado da notificação, do inteiro teor desta deliberação ao interessado, alertando-o de que o efeito suspensivo proveniente da interposição de eventuais recursos junto ao TCU não o exime da devolução dos valores percebidos indevidamente, caso o recurso não seja provido."
2.	O Ministério Público junto ao TCU, representado pelo Procurador Sérgio Ricardo Costa Caribé, manifestou-se de acordo com a proposta da Sefip, amparado na seguinte fundamentação (peça 7) :
"3. De fato, o entendimento deste Tribunal acerca do pagamento de parcela judicial relativa à GDAR é no sentido de que a referida gratificação não se incorpora indefinidamente aos vencimentos dos servidores, mesmo que haja sentença judicial, haja vista que foi extinta pelo art. 28, inciso III da Lei 8.460/1992, restando garantida apenas a irredutibilidade de remuneração.
4. Nesse sentido, pode-se citar o Acórdão 3550/2020-TCU-Segunda Câmara, relatado pelo Ministro Raimundo Carreiro, que tratou de situação semelhante no Ministério dos Transportes, Portos e Aviação Civil, cuja ementa transcreve-se a seguir:
'APOSENTADORIA. ATO DE ALTERAÇÃO. CORREÇÃO DA PROPORCIONALIDADE DO TEMPO DE SERVIÇO. PAGAMENTO IRREGULAR DE GRATIFICAÇÃO GDAR APÓS A CONCESSÃO DA APOSENTADORIA. ATO INICIAL NÃO CONTINHA A GDAR. APLICAÇÃO DO ART. 6º, §2º, DA RESOLUÇÃO TCU 206/2007. LEGALIDADE. REGISTRO. DETERMINAÇÃO AO ÓRGÃO PARA FAZER CESSAR O PAGAMENTO DA RUBRICA CONSIDERADA IRREGULAR. MONITORAMENTO DA SEFIP. CIÊNCIA AOS INTERESSADOS.'
5. Sobre o referido decisum, cabe transcrever os trechos em que o eminente Ministro Relator destaca que a decisão judicial que supostamente ampara o pagamento de tal parcela apenas assegurou a impossibilidade de reposição ao erário dos valores pagos a título da referida parcela, senão vejamos: 
'9. Em relação ao pagamento da GDAR, importa rememorar que o art. 28, inciso III da Lei 8.460/1992, extinguiu tal parcela. Diante de muitas ações interpostas junto ao Judiciário para garantir o cumprimento do princípio da irredutibilidade remuneratória (art. 37, XV, CF/88) , sentenças foram prolatadas no sentido de garantir a percepção da gratificação, mesmo após o comando da Lei. Ao analisar a questão em muitas oportunidades, o entendimento que se formou no âmbito do TCU foi o de que a referida gratificação não se incorpora indefinidamente aos vencimentos, mesmo que haja sentença judicial, pois teve, tão só, a finalidade de manter o nível remuneratório.
10. No presente processo, no que concerne à parcela judicial referente à GDAR, consta que o ex-servidor recebe a rubrica 10289 DECISAO JUDICIAL N TRAN JUG AP, no valor de R$ 259,52 (conforme contracheque - ficha financeira de setembro de 2019 - peça 11) , com base no Mandado de Segurança 0018381-85.2014.4.01.3400, que foi impetrado pela Associação dos Servidores Federais em Transportes/ASDNER) contra ato do Secretário de Gestão Pública do MPOG (Mensagem 554726) .
11. O pedido liminar foi deferido parcialmente em 3/9/2014, tendo a Juíza Federal determinado à autoridade coatora que não procedesse os descontos determinados na Mensagem MPOG 554726, a título de reposição ao erário, dos valores decorrentes das VPNI's.
12. Movido o Agravo de Instrumento 0019465-39.2014.4.01.0000, a Desembargadora Federal deu-lhe provimento, determinando a suspensão do ato coator contido na Mensagem 554726/MPOG e o restabelecimento da VPNI, nos valores que vinham sendo pagos, até que fosse feito o exame individual da situação de cada servidor, com direito ao devido processamento legal. Dessa maneira, as quantias que vinham sendo pagas aos autores a título de VPNI foram reincorporadas aos proventos do ex-servidores a partir da folha de pagamento do mês de agosto de 2014 sob a rubrica '10289 DECISAO JUDICIAL N TRAN JUG'.
13. A Sefip chama a atenção para o fato de que, doravante, no Voto condutor do Acórdão 4516/2019-TCU-Primeira Câmara, ao examinar atos cujos servidores também recebiam a mesma rubrica judicial, com base no Mandado de Segurança 0018381-85.2014.4.01.3400, o Ministro Bruno Dantas entendeu que o pagamento da rubrica estava ilegal e que poderia ser emitida determinação para a sua suspensão. O fato é que a decisão proferida no Agravo de Instrumento 0019465-39.2014.4.01.0000 não está mais em vigor desde setembro de 2014, quando houve o julgamento de mérito do Mandado de Segurança Coletivo 0018381-85.2014.4.01.3400, e desde então inexiste decisão judicial amparando o pagamento de parcela referente à GDAR.
14. Transcrevo, abaixo, a parte dispositiva da sentença de mérito que julgou o Mandado de Segurança Coletivo 0018381-85.2014.4.01.3400. Vejamos:
'Diante do exposto, ratificando o deferimento parcial do pedido liminar, CONCEDO PARCIALMENTE A SEGURANÇA para determinar à autoridade coatora que não proceda os descontos determinados pela Mensagem n° 554726, a título de reposição ao Erário, dos valores decorrentes de VPNIs recebidas pelos filiados da Impetrante.'
15. Nessa linha, o pagamento da rubrica judicial decorrente da GDAR resta irregular, haja vista que a sentença judicial não determinou o reestabelecimento da vantagem ou a manutenção dos valores que vinham sendo pagos. O que a sentença judicial fez, ao dar provimento parcial ao pedido, foi impedir o desconto dos valores. (destaques inseridos) 
6. Vale destacar, ainda, que a mencionada decisão judicial, proferida pelo TRF da 1ª Região, fundamentou-se na jurisprudência do STJ, a qual entende que a absorção da GDAR pelos acréscimos remuneratórios decorrentes da progressão na carreira não importa redução nominal de vencimentos, não havendo, portanto, ofensa ao princípio da irredutibilidade de vencimentos.
7. Ante o exposto, este membro do Ministério Público de Contas, em consonância com a Unidade Técnica, entende que o ato de aposentadoria constante dos autos deve ser considerado ilegal e ter seu registro negado."
	É o Relatório.

não há.

Procurador Sérgio Ricardo Costa Caribé.

PESSOAL. APOSENTADORIA. PAGAMENTO IRREGULAR DE RUBRICA REFERENTE À GRATIFICAÇÃO DE DESEMPENHO DE ATIVIDADES RODOVIÁRIAS (GDAR) DECORRENTE DE DECISÃO JUDICIAL NÃO TRANSITADA EM JULGADO. ILEGALIDADE DA CONCESSÃO E NEGATIVA DE REGISTRO DO CORRESPONDENTE ATO. DETERMINAÇÕES.

APOSENTADORIA (APOS)

Secretaria de Fiscalização de Integridade de Atos e Pagamentos de Pessoal e de Benefícios Sociais (Sefip).

Em apreciação ato de concessão de aposentadoria emitido pelo Departamento Nacional de Infraestrutura de Transportes - Dnit em favor do Sr. Alcir Ramos de Azevedo. 
2.	Submetido o ato a críticas automatizadas, a Secretaria de Fiscalização de Integridade de Atos e Pagamentos de Pessoal e de Benefícios Sociais - Sefip constatou irregularidade no pagamento de rubrica de Vantagem Pessoal Nominalmente Identificada - VPNI, referente à Gratificação pelo Desempenho de Atividades Rodoviárias - GDAR, instituída pelo Decreto-lei 2.194/1984 (art.1º) e ratificada pela Medida Provisória 2.229-43/2001 (art. 71) , haja vista que tal gratificação já se encontra extinta na legislação remuneratória, não havendo amparo legal para a sua manutenção ad aeternun nos proventos dos ex-servidores.  
3.	Não obstante, a unidade técnica assinala que este Tribunal está impedido de determinar a imediata interrupção do pagamento da parcela inquinada, em respeito à decisão judicial que ampara o pagamento da VPNI referente à GDAR. 
4.	Nesse cenário, a Sefip propõe, com o endosso do Parquet de Contas, a ilegalidade da concessão de aposentadoria do Sr. Alcir Ramos de Azevedo, a negativa do registro ao correspondente ato e a expedição de determinação ao Dnit para que acompanhe a referida ação judicial e, na hipótese de desconstituição da decisão judicial que tem amparado o pagamento da rubrica judicial, interrompa o pagamento da parcela inquinada e adote as medidas necessárias à restituição dos valores indevidamente recebidos pelo interessado, salvo decisão judicial em contrário. 
5.	Acolho, desde logo, os pareceres exarados nos autos, no sentido da ilegalidade da aposentadoria e da negativa do registro do ato concessório, sem prejuízo de fazer alguns ajustes no teor da determinação sugerida ao Dnit. 
6. 	Com relação à GDAR, cumpre esclarecer que essa rubrica foi convertida em Vantagem Pessoal Nominalmente Identificada - VPNI a partir de setembro/2004, nos termos da Medida Provisória 210/2004. 
7.	Posteriormente, o Dnit comunicou a absorção das VPNI nos proventos/remunerações dos seus servidores, a contar da folha de pagamento do mês de fevereiro/2014, por meio da Mensagem-Siape 554.726, de 25/02/2014, emitida pelo então Ministério do Planejamento.
8. 	Irresignada com essa situação, a Associação dos Servidores Federais em Transportes - ASDNER impetrou o Mandado de Segurança Coletivo 18381-85.2014.4.01.3400, que tramitou na 6ª Vara Federal da Seção Judiciária do Distrito Federal, com objetivo de: a) suspender os efeitos da Mensagem-Siape 554726/2014; b) restabelecer os pagamentos das VPNI absorvidas; e c) impedir os descontos para fins de reposição ao erário, determinado pela Mensagem precitada.
9. 	A agremiação logrou êxito parcial no pedido liminar, obtendo ordem favorável ao pedido constante na alínea c do item precedente. Ou seja, aquele juízo somente obstou o desconto de valores para recomposição dos cofres federais e indeferiu o pedido de liminar que objetivava a suspensão da absorção das VPNIs dos contracheques dos servidores filiados à associação. 
10.	Por meio do Agravo de Instrumento 0019465.39.2014.4.001.0000/DF, a entidade de classe obteve "a suspensão do ato coator consistente na Mensagem 554726/MPOG e o restabelecimento da VPNI, nos valores que vinham sendo pagos, até que seja feito o exame individual da situação de cada servidor substituído pela associação agravante" (decisão de 30/04/2014, peça 3, p. 140-142) .
11.	Em 03/09/2014, o writ foi apreciado no mérito, mediante julgado que confirmou a tutela de urgência antes conferida à associação impetrante, conforme a parte dispositiva da sentença assim vazada (peça 3, p. 157) : 
"Diante do exposto, ratificando o deferimento parcial do pedido liminar, CONCEDO PARCIALMENTE A SEGURANÇA para determinar à autoridade coatora que não proceda aos descontos determinados pela Mensagem n° 554726, a título de reposição ao Erário, dos valores decorrentes de VPNIs recebidas pelos filiados da Impetrante."  
12. 	Como a decisão de mérito no MS 0018381-85.2014.4.01.3400 foi parcialmente desfavorável à Associação, o feito prosseguiu mediante apelação, recebida tão somente no efeito devolutivo, decisão contra a qual foi interposto o Agravo de Instrumento 0059167-89.2014.4.01.0000/DF.
13.	Em decisão liminar, de 18/12/2014, determinou-se o recebimento do recurso de apelação interposto nos efeitos devolutivo e suspensivo, bem como o restabelecimento do "pagamento das VPNIs em favor dos filiados à ASDNER constantes da relação nominal apresentada pela agravante". 
14.	Feito esse apanhado, assiste razão aos pareceres quanto à impropriedade da manutenção da referida parcela nos proventos da interessada, o que legitima a proposta de ilegalidade da concessão e da negativa de registro ao correspondente ato, considerando a competência constitucional privativa desta Corte de Contas assentada no inciso III do art. 71 da Lei Maior. 
15.	Também assiste razão à unidade técnica quanto à impossibilidade de esta Corte de Contas ordenar, nesta assentada, a interrupção do pagamento da parcela inquinada. De acordo com as informações disponíveis no sítio eletrônico do Tribunal Regional Federal da 1ª Região, o AI 0059167-89.2014.4.01.0000 ainda se encontra pendente de julgamento de mérito, mantendo-se, portanto, o restabelecimento do pagamento da VPNIs aos filiados à ASDNER expressamente nominados em relação fornecida pela associação, o que é o caso do Sr. Alcir Ramos de Azevedo (peça 3, p. 321; e peça 8, p. 14) .
16.	Neste sentido, menciono como precedente o recente Acórdão 2011/2022-TCU-Segunda Câmara (relator Ministro Antônio Anastasia) , que faz referência aos esclarecimentos constantes do seguinte excerto do Acórdão 15448/2011-TCU-Segunda Câmara (relator Ministro Raimundo Carreiro) :
"7. 	Inicialmente, não desconheço que o art. 28, inciso III da Lei 8.460/1992, extinguiu a parcela da GDAR, e que a decisão proferida no Agravo de Instrumento 0019465.39.2014.4.01.0000 não está mais em vigor desde setembro de 2014, quando houve o julgamento de mérito do Mandado de Segurança Coletivo 001838185.2014.4.01.3400.
8.	Entretanto, divirjo do MP/TCU no que se refere à inexistência de decisão judicial que ampare o pagamento da parcela relativa à GDAR, visto que foi interposto novo Agravo de Instrumento, autuado sob o nº 0059167-89.2014.4.01.0000, em face do Mandado de Segurança Coletivo 0018381-85.2014.4.01.3400 em curso no TRF da 1ª Região, pendente de trânsito em julgado.
9.	No referido Agravo, foi dado provimento no sentido de receber o recurso de apelação interposto pela ASDNER nos efeitos devolutivo e suspensivo, conforme decisão da Desembargadora Federal Ângela Catão, de 17/10/2014, verbis:  
'Trata-se de Agravo de Instrumento, com pedido de antecipação da pretensão recursal, interposto pela ASSOCIAÇÃO DOS SERVIDORES FEDERAIS EM TRANSPORTES - ASDNER contra a decisão proferida pela MM. Juíza Federal da 6ª Vara Seção Judiciária do Distrito Federal que recebeu o recurso de apelação interposto de sentença denegatória de segurança em ação mandamental tão somente no efeito devolutivo.
 (omissis) 
Posteriormente, a juíza a quo proferiu sentença concedendo parcialmente a segurança tão somente para determinar à autoridade coatora que não proceda aos descontos determinados pela Mensagem 554726, a título de reposição ao erário, dos valores decorrentes de VPNIs recebidas pelos filiados da agravante (fls. 54/64) .
Num exame perfunctório da questão posta nos autos, considerada a situação excepcional acima exposta e diante da existência de dano irreparável ou de difícil reparação a ser experimentado pelos servidores filiados à associação agravante e da plausibilidade do direito vislumbrada no Agravo de Instrumento n. 0019465.39.2014.4.01.0000/DF, conforme disposto no artigo 558 do Código de Processo Civil, entendo que o recurso de apelação deve ser recebido em ambos os efeitos.
 (omissis) 
Isso posto, DOU PROVIMENTO ao agravo de instrumento, nos termos do art. 557, § 1º-A, do CPC, para determinar o recebimento do recurso de apelação interposto pela agravante nos efeitos devolutivo e suspensivo.
Publique-se.
Intime-se.
Comunique-se o teor desta decisão ao MM. Juiz a quo.'
10.	Na mesma assentada, foi determinado pelo Relator convocado Juiz Federal Carlos Augusto Pires Brandão, em 08/12/2014, que fossem restabelecidas as verbas relativas às VPNIs em favor dos filiados da ASDNER, visto que a relação nominal com os servidores filiados, em obediência à decisão tomada no Agravo de Instrumento 001946539.2014.4.01.0000 foi apresentada pela Associação, litteris:
'Considerando a existência de decisão favorável aos filiados da agravante e apresentada a relação nominal dos servidores beneficiados pelo restabelecimento em suas folhas de pagamento da rubrica alusiva à Vantagem Pessoal Nominalmente Identificável, defiro o pedido, para determinar, seja a Agravada intimada, para, no prazo de 5 (cinco) dias, cumprir a decisão  de fls. 85/89, restabelecendo o pagamento das VPNIs em favor dos filiados à ASDNER constantes da relação nominal apresentada pela agravante (fls. 143/532) , devendo, ao cabo do prazo, comprovar o efetivo cumprimento da medida.
Publique-se. Intime-se. Cumpra-se, com urgência.
Brasília, 18 de dezembro de 2014'.  
17.	Nesse contexto, como já mencionei alhures, acolho a proposta de encaminhamento da unidade técnica na linha da ilegalidade da concessão e da negativa de registro do ato, aplicando-se a orientação fixada no verbete 106 da Súmula de Jurisprudência/TCU às parcelas indevidamente recebidas pelo interessado.
18. 	Deixo de acolher a determinação acessória proposta pela Sefip, no sentido de que, em caso de desconstituição da decisão judicial que ampara o pagamento da vantagem ao inativo, o Dnit adote as providências necessárias para a restituição das parcelas recebidas. Essa não tem sido a praxe deste Tribunal em casos da espécie, a exemplo dos Acórdão 18330/2021-TCU-Primeira Câmara (relator Ministro-Substituto André Luís de Carvalho) ; 18.071/2021 - 2ª Câmara (relator Ministro Augusto Nardes) ; 16.448/2021 - 2ª Câmara (relator Ministro Raimundo Carreiro) ; 6.862/2021 - 2ª Câmara (relator Ministro-Substituto Marcos Bemquerer Costa) ; entre outros. Tal providência dependerá de variáveis ainda não conhecidas, vinculadas às condições a ser estabelecidas no julgamento definitivo da ação, cumprindo à União, por meio da Advocacia-Geral da União - AGU, adotar as providências adequadas ao caso.
19.	       Deve-se igualmente determinar à autarquia que comunique ao beneficiário sobre a deliberação do Tribunal, alertando-o de que o efeito suspensivo proveniente da interposição de eventuais recursos não o exime da devolução dos valores percebidos indevidamente após a notificação, caso esses não sejam providos. Após, devem ser remetidos ao Tribunal documentos comprobatórios de que o inativo foi cientificado da deliberação desta Corte.
20. 	Esclareço, ainda, que o ato em questão deu entrada nesta Corte de Contas em 2021, não se aplicando a sistemática definida pelo Plenário, mediante o Acórdão 122/2021 (rel. min. Walton Alencar Rodrigues) , na linha de observar o Recurso Extraordinário 636.553, em que foi fixado prazo de cinco anos para que o TCU registre os atos de concessão inicial de aposentadoria, reforma ou pensão, após o qual serão considerados "tacitamente registrados", podendo posteriormente o ato que contenha alguma ilegalidade ser submetido ao procedimento de revisão de ofício, com base no art. 54 da Lei 9.784/1999 c/c o art. 260, § 2º, do Regimento Interno/TCU.
21.	Por fim, nos termos da Questão de Ordem 4/2011, aprovada pelo Plenário em 08/06/2011, assinalo a necessidade de dar ciência desta deliberação ao Departamento de Assuntos Extrajudiciais da Advocacia-Geral da União, para acompanhamento da demanda judicial em trâmite no Tribunal Regional Federal da 1ª Região, bem como à Consultoria Jurídica deste Tribunal.
	Ante o exposto, voto por que seja adotada a deliberação que ora submeto a este Colegiado.
TCU, Sala das Sessões, em 7 de junho de 2022.
MARCOS BEMQUERER COSTA
Relator